【裁判字號】    88,上訴,1791
【裁判日期】    890517
【裁判案由】    偽造文書等
【裁判全文】
臺灣高等法院臺南分院刑事判決          八十八年度上訴字第一七九一號      潛
      上  訴  人  臺灣雲林地方法院檢察署檢察官
      上  訴  人
      即  被  告  己      ○
      選任辯護人  黃  翎  芳
右列上訴人因被告偽造文書案件，不服臺灣雲林地方法院八十八年度訴字第二六○號
中華民國八十八年十月二十八日第一審判決（起訴案號：臺灣雲林地方法院檢察署八
十八年度偵字第三二五八號），提起上訴，本院判決如左：
      主      文
原判決撤銷。
己○連續行使偽造私文書，足以生損害於他人，處有期徒刑壹年。
如附表編號一所示標單上，偽造癸○○、戊○○、李月女之署押各壹枚、乙○○署押
貳枚，如附表編號二所示標單上，偽造丁○○、戊○○、阿良、乙○○署押各壹枚、
丑○○、壬○○署押各貳枚，如附表編號三所示標單上，偽造壬○○之署押壹枚（均
未扣案），均沒收之。
      事      實
一、己○分別於民國（下同）八十五年一月五日、八十六年一月十五日及八十七年四
    月十日，在其雲林縣崙背鄉港尾村三十號住處，自任會首，招集如附表所示之互
    助會三會，每會會款為新台幣（下同）二萬元、二萬元、三萬元（均為內標），
    於每月五、十五、十日開標，投標方法由各會員自行填上標金及姓名，於開標日
    放入標單，交由己○進行開標。詎己○於經營互助會期間，因經濟困難週轉不靈
    ，竟基於意圖為自己不法所有之概括犯意，於各組互助會有效期間，利用各會員
    彼此間未聯絡得標情形，連續多次於各互助會之投標日，冒用附表編號一所示會
    員癸○○、戊○○、李月女、乙○○（起訴書誤載為李月桂）及編號二所示會員
    丁○○、戊○○、阿良（壬○○之弟）、乙○○、丑○○（互助會會單上載為「
    蔡仔」）、壬○○與編號三所示會員壬○○等人名義，偽造書寫各該會員名字及
    競標利息之標單提出競標而行使之，陸續標取八十五年間起之互助會多次，使活
    會會員陷於錯誤，而交付會款，足生損害於癸○○、乙○○、戊○○、李月女、
    丁○○、丑○○、壬○○、阿良等人，及各該會之其他活會會員，而於八十七年
    十二月十五日倒會，隨即避不見面，合計倒會金額達九百三十萬元，互助會會員
    始知受騙。
二、案經法務部調查局雲林縣調查站移請臺灣雲林地方法院檢察署檢察官偵查起訴。
      理      由
一、訊據上訴人即被告己○雖供承有於右揭時地招組附表一所示互助會之事實，惟矢
    口否認有上開冒標犯行，辯稱：伊無冒標行為，至止會時，僅剩四會，而乙○○
    、戊○○、李月女、丁○○、丑○○、壬○○等人之，均經伊一一向彼等借標等
    語。
二、經查：
(一)前開被告分別於八十五年一月五日、八十六年一月十五日及八十七年四月十日，
    在其雲林縣崙背鄉港尾村三十號住處，自任會首，招集如附表所示之互助會三會
    ，每會會款為二萬元、二萬元、三萬元（均為內標），於每月五、十五、十日開
    標，投標方法由各會員自行填上標金及姓名，於開標日放入標單，交由己○進行
    開標之事實，業經被告供承不諱，並有互助會會單附卷可稽。
(二)附表所示第一組互助會，據被告於調查站及偵查中供稱：附表第一組互助會計開
    標三十六次，尚有廖豐東二會、廖石連一會、及丁○○一會，計四會活會會員等
    語（見偵查卷第六頁），惟被告復供稱：該組互助會尚有李月女、癸○○及戊○○各一活會與乙○○二個活會，但伊均於八十七年十一、十二月間私下還清等語
    （見偵卷第六頁反面），可見被告確有冒用癸○○、戊○○、李月女及乙○○（
    二會）名義冒標會款。又會員癸○○於原審證稱：八十七年十一月之投標日，己○在外，向我說我的部分，看人他得標人得標多少，如我要錢，可以還我結果有
    給付等語（見原審卷第二十九頁反面），會員乙○○亦證稱：「參加被告之互助
    會五日、十五日均二會、十日的一會，我有去參加過開標，十五日的一會死會，
    其餘都是活會」、「無給己○借標」等語（見原審卷第九十頁、本院卷第九十七
    頁），會員李月女證稱：「八十七年十月份左右，我要蓋房子需要錢，準備標會
    時，被告向我說我的會已被他標走，如我要用錢他拿四十萬元給我，我不知道他
    何人標走，也沒有說標走的會錢何人用去」等語（見原審卷第一○八頁），並經
    證人庚○○親見親聞可佐（見原審卷第一一○頁），證實均未借標予被告。再會
    員戊○○於原審指稱，其於附表編號一所示互助會尚有一會活會（見原審卷第九
    十二頁），而被告辯稱：曾向渠借標一次，果戊○○該會業借予被告標得，則渠
    應知該會為死會，是與被告辯詞未符，然被告始終無法提供相當之事證以供查證
    ，而於本院審理時供稱：戊○○部分，已與他談好，他還是活會（見本院卷第一
    二八頁），難認其為真實。
(三)附表所示第二組之互助會，據被告於調查站及偵查中供稱：附表第二組互助會已
    開標二十三次，尚有廖新再、丁○○、甲○○、丙○○、子○○、廖豐東、廖淑
    惠、戊○○、乙○○（二會）、阿良各一會、丑○○（二會）、辛○○（二會）
    、壬○○二會計十七會未曾得標，只剩廖新再、甲○○、丙○○、子○○、廖豐
    東、廖淑惠各一會及辛○○（二會），計八會活會會員云云，會員乙○○參加二
    會，已標取一會，為其供述在卷（見原審卷第九十頁、本院卷第九十七頁），故
    實際未曾標得會款會員應為十六會，而被告復供稱：該組互助會尚有丁○○一會
    、丑○○（慶仔）及乙○○各二會，壬○○三會，均未得標為活會，伊已於八十
    七年十二間提供名下土地及由活會會員自行向死會會員收取會款，以做為部分清
    償等語（見偵查卷第七頁），足見被告冒用丁○○、戊○○、阿良（壬○○之弟
    ）、丑○○（二會）、乙○○（一會），壬○○（二會）名義冒標會款。參酌會
    員丁○○證稱：十五日開標互助會，尚有活會一會，未借標等語（見原審卷第三
    十頁反面、本院卷第九十七頁），會員乙○○證稱：「參加被告之互助會五日、
    十五日均二會、十日的一會，我有去參加過開標，十五日的一會死會，其餘都是
    活會」、「無給己○借標」等語（見原審卷第九十頁、本院卷第九十七頁）。又
    會員壬○○於原審訊問時堅決否認，有同意被告借標附表二、三之互助會情事，
    並陳稱：被告僅曾向渠表示，若缺款項，則可於一個月前通知，其可以該月他人
    得標款項之金額給付等語（見原審卷三十一頁反面、第三十二頁），會員丑○○
    亦同詞否認同意被告借標（見原審卷第九十一頁），證實均未借標予被告。會員
    壬○○嗣於本院改稱：己○有向我借標二會，是標會前向我借的等語（見本院卷
    第九十六頁），純係事後與被告和解迴護被告之詞，不足採信。
(四)附表所示第三組之互助會，據被告於調查站及偵查中供稱：附表第三組互助會已
    開標九次，其中壬○○係死會，惟壬○○未曾參加開標，伊亦於八十七年十二月
    間停標，私下清償其部分會款，伊認為壬○○亦已得標等語（見偵查卷第七頁反
    面），並經壬○○於調查站指稱：該組互助會，伊從未打電話或親自到被告家中
    參加投標並得標，直至八十七年十二月間被告因週轉不靈停止開標前夕，才到伊
    住處告知已被被告借標等語相符（見偵查卷第三十二頁），並於原審訊問時堅決
    否認，有同意被告借標附表編號第二、三組所示互助會情事，並敘明：被告僅曾
    向渠表示，若缺款項，則可於一個月前通知，其可以該月他人得標款項之金額給
    付等語（見原審卷三十一頁反面、第三十二頁），可見被告有冒用壬○○名義冒
    標會款。壬○○嗣於本院改稱：己○有向我借標二會，是標會前向我借的等語（
    見本院卷第九十六頁），純係事後與被告和解迴護被告之詞，不足採信。
(五)綜上所述，前開會員互助會確遭被告冒標，至於被告冒標行為因無法確認其冒標
    月份，無從計算其確實冒標金額，僅依被告於警訊時所供：「（一）自八十五年
    一月五日至八十八年四月五日止之互助會，計冒用會員六人次名義，標得會款四
    百六十八萬元。（二）自八十六年一月十五日至八十八年七月十五日止之互助會
    ，冒用九人次會員名義，標得會款五百四十萬元。（三）自八十七年四月十日至
    八十八年十二月十日止之互助會，計冒用壬○○名義標得會款六十萬元，總計冒
    標一千零六十八萬元」等語（見偵查卷第八頁），作為計算標準，被告第一次冒
    標人數為五人冒標金額為三百九十萬元，第二次冒標人數為八人冒標金額為四百
    八十萬元，第三次冒標人數為一人冒標金額為六十萬元，均詳如附表所示，故被
    告冒標金額總計為九百三十萬元。被告前開所辯：曾經會員同意借標乙節，無非
    飾卸刑責之詞，委無足取。本件事證已臻明確，被告犯行堪以認定。
三、按互助會之標單僅記載投標人姓名及投標金額，業據被害人等供明在卷，依習慣
    該標單之性質應以私文書論。被告冒標附表所示被害人互助會款，核其所為，係
    犯刑法第二百十六條、第二百十條之行使偽造私文書罪；至於被告以偽造標單冒
    標向被害人騙取會款，該部分所為，係犯刑法第三百三十九條第一項之詐欺罪。
    被告偽造被害人等署押之行為係偽造私文書行為之一部，偽造私文書後復持以行
    使，其偽造私文書之低度行為應為行使偽造私文書之高度行為所吸收，均不另論
    罪。其先後多次行使偽造私文書及詐欺取財犯行，均時間緊接，所犯構成要件亦
    復相同，皆顯係基於概括之犯意反覆為之，為連續犯，各應依刑法第五十六條規
    定論以一罪，並加重其刑。又被告行使偽造私文書係為達其詐欺取財目的，故其
    所犯上開行使偽造私文書、詐欺間，具有方法結果之牽連關係，為牽連犯，應依
    同法第五十五條規定，從一重按行使偽造私文書罪處斷。另其各次冒標行為，而
    使多數活會會員受騙，係一行為觸犯數罪名，屬想像競合犯。原審因予論罪科刑
    ，固非無見；惟查原判決認被告亦冒標附表編號第一組會員廖豐東互助會、附表
    編號第二組會員甲○○互助會，尚有未洽，且未認定被告詐欺之金額，亦有不當
    。公訴人上訴意旨，指摘判決量刑過輕，以及被告上訴意旨，否認犯罪，雖均無
    足取，惟原判決既有可議，自屬無可維持，應由本院撤銷改判。爰審酌被告犯罪
    之動機、目的、手段、所生之危害及犯罪後之態度，已與部分會員達成和解等一
    切情狀，量處有期徒刑一年，以資懲儆。如附表編號第一組所示標單上，偽造癸○○、戊○○、李月女之署押各一枚、乙○○署押二枚，如附表編號第二組所示
    標單上，偽造丁○○、戊○○、阿良、乙○○署押各一枚、丑○○、壬○○署押
    各二枚，如附表編號第三組所示標單上，偽造壬○○之署押一枚，雖均未扣案，
    惟無證據可認其均已消滅，仍應依刑法第二百十九條之規定，宣告沒收之。被告
    辯護律師雖具狀請求為被告緩刑之宣告，惟被告縱已與部分會員達成和解，仍未
    為全部償還，且尚未與全部會員和解，自不宜為緩刑之諭知，併予敘明。
四、據上論斷，應依刑事訴訟法第三百六十九條第一項前段、第三百六十四條、第二
    百九十九條第一項前段，刑法第五十六條、第二百十六條、第二百十條、第三百
    三十九條第一項、第五十五條、第二百十九條，罰金罰鍰提高標準條例第一條前
    段，判決如主文。
本案經檢察官劉欽銘到庭執行職務。
中  華  民  國      八  十  九      年      五      月      十  七      日
                                臺灣高等法院臺南分院刑事第五庭
                                    審判長法官  茆    臺    雲
                                          法官  曾    平    杉
                                          法官  蔡    長    林
右正本證明與原本無異。
如不服本判決，應於判決送達後十日內向本院提出上訴狀，其未敘述理由者並應於提
出上訴狀後十日內向本院補提理由書（應附繕本）。
                                    法院書記官  李    培    薇
中  華  民  國      八  十  九      年      五      月      十  八      日
附錄本案論罪科刑法條全文
刑法第二百十六條
行使第二百十條至第二百十五條之文書者，依偽造、變造文書或登載不實事項或使登
載不實事項之規定處斷。
第二百十條
偽造、變造私文書，足以生損害於公眾或他人者，處五年以下有期徒刑。
第三百三十九條第一項
意圖為自己或第三人不法之所有，以詐術使人將本人或第三人之物交付者，處五年以
下有期徒刑、拘役或科或併科一千元以下罰金。


司法院資訊處製作；財團法人民間司法改革基金會備份。
